臺灣臺中地方法院民事判決
110年度訴字第2893號
原      告  江魏麗琴
訴訟代理人  鄭晃奇律師
被      告  林淑霞  
            黃瓊儀  
共      同
訴訟代理人  周進文律師
被      告  蕭烜森  
當事人間確認通行權存在事件，本院於111年5月25日言詞辯論終
結，判決如下：
    主    文
確認原告就被告林淑霞、黃瓊儀所共有坐落臺中市○○區○○○
段○00地號土地上，如附圖一所示編號A部分、面積78.04平方公
尺之土地有通行權存在。
被告林淑霞、黃瓊儀不得在前項通行範圍土地為妨礙原告通行之
行為，並應容忍原告鋪設柏油或水泥以供通行。
被告林淑霞、黃瓊儀應將第一項通行範圍土地上之地上物移除，
回復為可供通行之狀態。
訴訟費用由原告負擔。
    事實及理由
壹、程序事項：
    訴狀送達後，原告不得將原訴變更或追加他訴。但被告同意
    者、請求之基礎事實同一者，不在此限；被告於訴之變更或
    追加無異議，而為本案之言詞辯論者，視為同意變更或追加
    。民事訴訟法第255條第1項第1、2款、第2項定有明文。
　　又不變更訴訟標的，而補充或更正事實上或法律上之陳述者
    ，非為訴之變更或追加，同法第256條亦有明定。本件原告
    起訴時以林淑霞、黃瓊儀為被告，主張其所有坐落臺中市○○
    區○○○段00地號土地（下稱17地號土地）為袋地，與被告林
    淑霞、黃瓊儀共有之同段21地號土地（下稱21地號土地）相
    鄰，原告依民法第787條規定得通行周圍地之21地號土地，
    並聲明：「確認原告就被告所有21地號土地上如附圖所示
    黃色部分（面積實測為準）有通行權。被告不得在前項通
    行範圍土地為妨礙原告通行之行為，並應容忍原告在前項通
    行範圍土地上鋪設柏油或水泥以供通行。被告應將如附圖
    所示黃色部分範圍內以紅色實線標示之鐵皮圍籬拆除。」（
    本院卷第11頁）。於訴狀送達及經本院囑託臺中市大里地政
    事務所測量後，原告於民國111年5月9日以民事追加訴之聲
    明狀、111年5月16日民事補正追加訴之聲明狀追加被告蕭烜
    森，並以原告所有同段15地號土地（下稱15地號土地）與17
    地號土地相鄰，15地號土地則與國有同段14地號土地（下稱
    14地號土地）及被告蕭烜森所有同段31地號土地（下稱31地
    號土地）相鄰，如認原告主張通行21地號土地無理由，則原
    告僅能從31地號土地通行，並變更聲明：「先位聲明：確
    認原告就被告林淑霞、黃瓊儀所有21地號土地上如附圖一所
    示編號A部分、面積78.04㎡有通行權存在。被告林淑霞、黃
    瓊儀不得在前項通行範圍土地為妨礙原告通行之行為，並應
    容忍原告鋪設柏油或水泥以供通行。被告林淑霞、黃瓊儀
    應將第一項通行範圍土地上之地上物移除，回復為可供通行
    之狀態。備位聲明：確認原告就被告蕭烜森所有31地號土
    地上如附圖二所示編號B部分、面積224.05㎡有通行權存在。
    被告蕭烜森不得在前項通行範圍土地為妨礙原告通行之行
    為，並應容忍原告鋪設柏油或水泥以供通行。被告蕭烜森
    應將第一項通行範圍土地上之地上物移除，回復為可供通行
    之狀態。」（本院卷第227-229頁、251-253頁）。其中關於
    先位聲明部分係補充、更正事實上之陳述，非為訴之變更；
    關於追加被告蕭烜森及追加備位聲明部分，均係主張17地號
    土地之袋地通行權，其請求之社會基礎事實同一，且被告林
    淑霞、黃瓊儀及追加被告蕭烜森就原告所為訴之追加均無異
    議而為本案之言詞辯論（本院卷第269-270頁），視為同意
    追加，依前揭說明，均應准許。
貳、實體事項：
一、原告主張：
　㈠原告為17、15地號土地所有權人，被告林淑霞、黃瓊儀為21
    地號土地所有權人，被告蕭烜森則為31地號土地所有權人。
    17地號土地被包覆於四鄰土地之中，除通行鄰地外，無法對
    外與公路聯絡出入，屬與公路無適宜聯絡之袋地。17地號土
    地歷來之對外通行方式為經由相鄰之臺中市○○區○○○段00地
    號土地（下稱19地號土地）連接21地號土地上之空地（寬度
    3公尺），再連接現狀為道路之同段25、27地號土地（下稱2
    5、27地號土地）通往成豐巷而連接太明路。然被告林淑霞
    、黃瓊儀於110年9月2日取得21地號土地所有權後，即於21
    地號土地沿土地界址搭設鐵皮圍籬，致使原告所有之17地號
    土地完全無法對外通行。17地號土地原先可分別經由15、14
    、31地號土地及21地號土地對外通聯，但主要是通行21地號
    土地，而非以經由31地號土地作為通行路線，21地號土地之
    前手地主亦自行於土地上留有道路而經由25、27地號土地對
    外通行。31地號土地至遲於103年間起即於土地設置障礙物
    ，21地號土地亦自110年起設置鐵皮圍籬，現況是兩邊都無
    法通行。
　㈡審酌17地號土地之相關位置及21地號土地如欲整體開發利用
    本即需預留通路，連接之25、27地號土地本即為21地號土地
    對外聯絡之道路，且經地主自行鋪設作為道路使用，未增加
    該2筆土地之負擔，上開自設道路現況依測量結果使用臺中
    市○○區○○○段00○00地號土地（下稱26、28地號土地）之面積
    甚少，非為通行所必要，可以忽略不計，是原告主張經由21
    地號土地通行，當僅對21地號土地造成78.04㎡作為道路使用
    之不利狀態；若經由31地號土地通行，所需使用之土地面積
    為224.05㎡，較之通行21地號土地之道路面積接近3倍之多。
    再比較21、31地號土地均為農牧用地，土地公告現值亦相同
    ，則原告通行21地號土地當屬對鄰地損害最小之通行方式。
    是以，原告先位聲明主張以21地號土地南側地界為基準向上
    平行橫移3公尺之範圍（即附圖一所示編號A部分，面積78.0
    4㎡）作為通行路線；退步言，若鈞院認為原告主張通行21地
    號土地為無理由，則原告僅能從31地號土地通行，別無適當
    之通行方式，故原告備位聲明主張通行31地號土地（即附圖
    二所示編號B部分，面積224.05㎡）。
  ㈢原告就21地號土地或31地號土地既有通行權存在，被告即有
    容忍原告通行之義務，而不得在通行範圍土地為妨礙原告通
    行之行為，並應容忍原告在通行範圍土地上鋪設柏油或水泥
    以供通行；又被告在原告得主張通行之範圍內搭設地上物，
    已妨礙原告之通行，原告得請求被告拆除。
  ㈣聲明：如程序事項補充、更正及追加後聲明所示。　　
二、被告林淑霞、黃瓊儀則以：
　㈠17、15地號土地均為原告所有，17、15地號土地原先係經由1
    4地號土地上之道路通行至中投西路，原告主張17地號土地
    係經由19地號土地通行21地號土地而至25、27地號土地對外
    通行云云，並非事實。17地號土地原通行14地號土地之道路
    ，後因周鄰土地所有權人申請鑑界，發現該通行道路有部分
    面積使用31地號土地，31地號土地所有權人乃於該道路上設
    置鐵皮圍籬阻止原告通行。17、15地號土地既本有14、31地
    號土地上之道路可通行，與公路有適當聯絡，並不符合民法
    第787條規定之要件，至於該道路嗣後遭他人設置障礙阻擋
    通行，原告應依法請求拆除，而非對被告林淑霞、黃瓊儀主
    張通行21地號土地。
　㈡縱使17地號土地與公路無適當之聯絡而為袋地，但原告主張
    經由19地號土地通行21地號土地而至25、26、27、28地號土
    地對外通行，該通行面積合計為294.91㎡，土地之所有權並
    不相同，且因原告主張之通行位置，將造成19、21、25-28
    地號土地地形破碎不完整及及法律關係複雜，對於上開土地
    所有權人權益影甚鉅。反觀，17地號土地如通行14、31地號
    土地，面積為266.81㎡，其中通行14地號土地所需面積為42.
    76㎡，14地號土地為公有地，管理機關自始未反對17地號土
    地通行，是以，實際使用私人土地僅為31地號土地，面積22
    4.05㎡，少於通行19、21、25-28地號土地應使用之面積，且
    該通行位置在31地號土地最東北側，不影響31地號土地之整
    體使用，且該位置原即作為道路使用，係屬損害最小之位置
    ，原告如有通行必要，應擇此處所通行。
　㈢答辯聲明：原告之訴駁回。　
三、被告蕭烜森對於原告主張17地號土地不通公路之事實不爭執
    ，惟辯稱：31地號土地是種植水稻，從未給原告行走，原告
    應通行21地號土地連接公路，21地號土地原本有1條小路，
    被告蕭烜森以前也是通行該處，印象中2年前還有路；原告
    通行21地號土地為損害最小方法，通行31地號土地的範圍太
    大，比通行21地號土地面積多；且31地號土地旁邊是14地號
    土地，與31地號土地相鄰處是水溝，如果遇到颱風就會淹水
    等語。並答辯聲明：原告之訴駁回。　　　　　
四、法院之判斷：
　㈠土地因與公路無適宜之聯絡，致不能為通常使用時，除因土
    地所有人之任意行為所生者外，土地所有人得通行周圍地以
    至公路；前項情形，有通行權人應於通行之必要範圍內，擇
    其周圍地損害最少之處所及方法為之，民法第787條第1 項
    、第2項定有明文。而鄰地所有人有異議時，有通行權之人
    或異議人得請求法院以判決定之，同法第787條第3項準用同
    法第779條第4項亦有明定，此項訴訟之性質屬形成之訴，對
    於何謂鄰地「損害最少之處所及方法」，審理法院不受當事
    人聲明之拘束，得依職權認定之。惟若主張有通過權之人或
    異議人請求對特定之處所及方法確認其有無通過之權時，則
    非形成之訴，而為確認之訴，此際，法院即應受當事人聲明
    之拘束（法第779條第4項立法理由參照）。本件原告係提
    起形成訴訟，主張原告所有之17地號土地，對被告林淑霞、
    黃瓊儀共有之21地號土地或被告蕭烜森所有之31地號土地有
    通行權存在，請求擇其周圍地損害最少之處所及方法為之等
    情，業據原告陳明在卷（本院卷第145頁），是本件屬形成
    之訴，合先敘明。 
　㈡原告主張其為17地號土地之所有權人，17地號土地不通公路
    ，可經由19地號土地連接被告林淑霞、黃瓊儀共有之21地號
    土地，再連接現狀為道路之25、27地號土地通至成豐巷而連
    接太明路；或經由原告所有之15地號土地連接14地號及被告
    蕭烜森所有之31地號土地通行至中投西路等情，有原告提出
    之土地登記第二類謄本、第一類謄本、地籍圖謄本、照片、
    土地異動索引、新舊地號查詢結果等為證（本院卷第21-33
    頁、75-87頁、103-109頁、151-171頁、239-241頁），並經
    本院會同臺中市大里地政事務所測量人員到場勘驗測量屬實
    ，有勘驗筆錄、勘驗照片及土地複丈成果圖在卷可憑（本院
    卷第175-191頁、195頁、199頁），此部分事實堪認屬實。
　㈢被告林淑霞、黃瓊儀辯稱17地號土地原先係經由14地號土地
    、31地號土地通行至中投西路，與公路有適當之聯絡非屬袋
    地云云，並提出101年間之林務局農林航空測量所航空照片
    為據（本院卷第121-123頁）；惟為原告所否認，原告主張1
    7地號土地原本雖可分別藉由19、21、25、27地號土地及15
    、14、31地號土地連接公路，但分別經21地號、31地號土地
    所有權人即被告設置障礙阻擋通行，現況是二側均無法通行
    等情，核與本院現場勘驗所見17地號土地往西南方向與25、
    27地號土地上之私設道路間遭被告林淑霞、黃瓊儀沿21地號
    土地界址設置之鐵皮圍籬阻隔而無法通行；17地號土地往東
    南方向之14、31地號土地現況則均為雜草，無可供通行之道
    路存在之情形相符。本院參酌被告提出之航空照片顯示之以
    往通路及原告提出之照片顯示21地號土地與19地號土地相鄰
    處，有原可供通行之路面延伸至鐵皮圍籬內（本院卷第33頁
    ）等情，堪認17地號土地之東、西兩側原先係可分別經由15
    、14、31地號土地及19、21、25、27地號土地聯絡公路，惟
    目前現況係二側均無法通行使用，亦無其他通行路線可與公
    路聯絡，則原告主張17地號土地為袋地，依民法第787條可
    通行周圍地以至公路，洵屬可採。
　㈣通行權應於通行必要之範圍內，擇其周圍地損害最少之處所
    及方法為之，此觀民法第787條第2項前段之規定自明。所謂
    通行必要範圍內，週圍地損害最少之處所及方法，應依社會
    通常之觀念，就附近周圍地之土地性質、地理狀況，相鄰土
    地所有人及利用人之利害得失，斟酌判斷之（最高法院98年
    度台上字第1842號裁判意旨參照）；如有多數周圍地可供通
    行，應比較各土地所有人可能受有之損害，擇其損害最少之
    處所通行之。本件17地號土地經由東、西二側聯絡公路，可
    供通行之路線分別如附圖二、附圖一所示：附圖二所示東側
    路線係經由15、14、31地號土地通往中投西路，其中15地號
    土地為原告所有、14地號土地為國有之水利用地、31地號土
    地為被告蕭烜森所有之農牧用地；附圖一所示西側路線係經
    由19、21、25-28地號土地通往成豐巷銜接大明路，其中19
    地號土地為國有之交通用地、25地號為國有之水利用地、26
    、28地號土地為訴外人所有之農牧用地、27地號土地為被告
    林淑霞、黃瓊儀共有之農牧用地，本院審酌21、26-28、31
    地號土地均屬特定農業區內之農牧用地、地目均為田、公告
    土地現值均為每平方公尺新臺幣5,700元，有前開土地登記
    謄本及土地查詢資料可憑，則原告主張通行路線所使用之各
    筆土地其用地別、地目及土地現值均屬相當，另附圖一、二
    之通行位置，均沿各筆土地界址之邊緣通行，即均不致割裂
    土地之整體使用利益，就以上所述，二通行路線對周圍地可
    能產生之損害，尚無顯著差異。惟就二路線通行所使用之私
    人土地面積，東側路線通行之私人土地即被告蕭烜森所有31
    地號土地面積為224.05㎡，西側路線通行之私人土地即被告
    林淑霞、黃瓊儀共有之21、27地號土地面積為78.04㎡、104.
    55㎡、通行訴外人所有之26、28地號土地面積為17.26㎡、1.3
    2㎡，合計通行私人土地面積為201.17㎡，則通行西側路線所
    使用之私人土地總合面積較少，且其中25、27地號土地之現
    況已為可供通行之私設道路，被告林淑霞、黃瓊儀共有之21
    地號土地亦使用該處私設道路對外聯絡公路；而西側路線使
    用之26、28地號土地部分，係依私設道路現況施測之結果，
    使用之位置除附圖一所示C4部分外均在私設道路之最外緣，
    且使用面積甚微，而C4部分係與成豐巷相連且路面已鋪設完
    成（本院卷第171頁、181頁照片編號1），故通行使用25-28
    土地號土地符合各該土地現存之使用狀況，此部分並未造成
    額外之變動而具有安定性，亦不致造成此部分私有土地所有
    權人損害增加，故比較附圖一、二之通行路線，依各筆土地
    之使用現況影響所及對周圍地會造成損害者，主要為通行31
    、21地號土地部分，而原告主張通行之範圍，31地號土地部
    分現況為雜草，21地號土地部分則為鐵皮圍籬內之空地，使
    用面積分別為224.05㎡、78.04㎡，比較二者通行面積之差鉅
    ，當以通行21地號所生之損害較少。綜合上述各情，本院認
    為原告通行附圖一所示路線，應屬對周圍地損害最少之處所
    及方法，則原告起訴請求確認就被告林淑霞、黃瓊儀共有之
    21地號土地上如附圖一所示編號A部分、面積78.04㎡有通行
    權存在，洵屬有據。
  ㈤土地所有人有袋地通行權，目的在使其土地與公路有適宜之
    聯絡，而得為通常之使用，則通行地所有人自有容忍通行權
    人通行之義務，倘通行地所有人有設置障礙物或為任何妨害
    通行權人通行之行為，致該袋地不能為通常之使用者，通行
    權人自得請求禁止；又有通行權人於必要時，得開設道路，
    民法第788條第1項本文有明文規定。原告對被告林淑霞、黃
    瓊儀共有之21地號土地如附圖一所示編號A部分、面積78.04
    ㎡有通行權存在，業經認定如前，則被告林淑霞、黃瓊儀於
    前開土地範圍內即負有容忍原告通行之義務，且不得為妨礙
    原告通行之行為；又為前開通行範圍內通行上之安全考量，
    亦有於通行權範圍土地上開設道路之需要。本件被告林淑霞
    、黃瓊儀就21地號土地沿地界設置鐵皮圍籬之障礙物，已妨
    害原告之通行，故原告請求被告林淑霞、黃瓊儀不得為妨礙
    原告通行之行為，並應容忍原告鋪設柏油或水泥以供通行暨
    請求被告林淑霞、黃瓊儀應將障礙物移除，均屬有據。
五、綜上所述，原告所有之17地號土地確與公路無適宜之聯絡，
    致不能為通常之使用，自得通行周圍地以至公路，且以附圖
    一所示通行路線為對周圍地損害最少之處所及方法。從而，
    原告提起本訴，先位聲明請求確認原告就被告林淑霞、黃瓊
    儀共有之21地號土地上如附圖一所示編號A部分、面積78.04
    ㎡有通行權存在；被告林淑霞、黃瓊儀不得在前項通行範圍
    土地為妨礙原告通行之行為，並應容忍原告鋪設柏油或水泥
    以供通行；被告林淑霞、黃瓊儀應將上開通行範圍土地上之
    地上物移除，回復為可供通行之狀態，為有理由，應予准許
    。另按主觀預備合併之訴屬複數之訴，該數個請求於起訴時
    發生訴訟繫屬，仍以先位之訴有理由為備位之訴之解除條件
    ，先位之訴無理由為備位之訴之停止條件（最高法院98年度
    台抗字第744號裁判意旨參照），本件原告所為先位聲明，
    既經本院認定為有理由，本院自無庸再就其備位聲明另為准
    駁之諭知，附此敘明。
六、本件判決之基礎已為明確，兩造其餘攻擊防禦方法及證據，
    經本院斟酌後，對於判決之結果不生影響，爰不逐一論列。
七、敗訴人之行為，按當時之訴訟程度，為伸張或防衛權利所必
　　要者，法院得酌量情形，命勝訴之當事人負擔其全部或一部
　　，民事訴訟法第81條第2款定有明文。本件原告欲通行被告
　　所有之土地，被告為防衛其權利而不同意原告之請求，所為
　　訴訟行為係在防衛其權利所必要之範圍內，如命提供土地讓
　　原告通行之被告林淑霞、黃瓊儀再行負擔訴訟費用，非事理
　　之平，本院爰依上開規定，命勝訴之原告負擔訴訟費用。
八、結論：本件原告之訴為有理由，依民事訴訟法第81條第2款
    ，判決如主文。　　
中　　華　　民　　國　　111 　年　　6 　　月　　22　　日
                  民事第五庭    法  官  陳文爵
正本係照原本作成。
如對本判決上訴，須於判決送達後20日內向本院提出上訴狀。如
委任律師提起上訴者，應一併繳納上訴審裁判費。
中　　華　　民　　國　　111 　年　　6 　　月　　22　　日
                                書記官  楊玉華